【裁判字號】    98,簡上,210
【裁判日期】    981224
【裁判案由】    確認本票債權關係不存在
【裁判全文】
臺灣高雄地方法院民事判決             98年度簡上字第210號
上  訴  人  丙○○
訴訟代理人  林伯祥律師
            王銘鈺律師
被 上 訴人  乙○○
訴訟代理人  蔡錫欽律師
複 代 理人  許龍升律師
上列當事人間確認本票債權關係不存在事件，上訴人對於民國98
年3 月24日本院96年度雄簡字第10426 號第一審判決提起上訴，
本院於民國98年12月10日言詞辯論終結，判決如下：
    主  文
原判決廢棄。
被上訴人在第一審之訴駁回。
第一、二審訴訟費用由被上訴人負擔。
    事實及理由
一、被上訴人起訴主張：
  (一)上訴人持有發票人為被上訴人之票據86紙向本院聲請裁定強
    制執行，經本院以96票字第14557 號裁定准予強制執行，上
    訴人再以該裁定為執行名義，就附表所示本票33紙（以下稱
    系爭本票）向本院聲請強制執行。然系爭本票之開立及交付
    乃係緣由被上訴人先前參加以上訴人做莊從事買空賣空之地
    下股票暨期貨交易，參與下注之人不須實際出資，只需決定
    何時下單買進何檔股票、買進賣出之價格或張數或台灣期貨
    交易所公布之加權股價指數期貨特定點數，之後再決定何時
    賣出，以股票、期貨買賣之差額決定輸贏若干，上訴人另收
    取留倉股票利息及買進、賣出手續費用之賭博契約，而於該
    地下股票、期貨交易前，先交付上訴人由被上訴人於發票欄
    蓋章，但未填載金額、發票日期等必要記載事項之數本連號
    本票，約定若結算結果被上訴人虧損，則須給付現金或匯款
    至上訴人指定其所開立華南銀行與合作金庫帳戶、或張自立
    及蘇怡如等人之帳戶，若無法以現金支付時，上訴人即可將
    上開本票交由被上訴人補行填載金額、發票日等必要記載事
    項，開立到期日各間隔一個月之多紙連號本票為清償。被上
    訴人前於民國87年至89年間因參與此地下股票、期貨交易虧
    損無法以現金支付，依約以此方式由被上訴人填載票據金額
    等必要事項，並約定化整為零，交付上訴人面額為新台幣（
    以下同）30、15、10萬元不等之本票。然於90年5 月23日左
    右，因上訴人結算虧損且被上訴人無法支付，被上訴人雖要
    求緩期清償，然上訴人竟未經被上訴人同意，委由不知名之
    人士在被上訴人所留存前開空白本票上自行填載票面金額、
    發票日及到期日等必要記載事項，此由系爭本票上字跡與被
    上訴人先前所簽發之本票字跡顯然不同可證之，故系爭本票
    非被上訴人所簽發，自不須依票據文義負責。
  (二)又縱認系爭本票非經偽造，然該本票乃因被上訴人參與地下
    股票、期貨交易之賭博契約，為清償上訴人簽注積欠賭債所
    簽發，且參以上訴人曾多次委由訴外人何保才、施宗男等人
    前往被上訴人住處討債，並表明要是沒有賭就沒有事等語，
    若僅為一般借貸關係何須以此方式討債，益徵系爭本票兩造
    間之原因關係為賭博，而賭博契約因違反法令之禁止規定及
    公序良俗而無效，被上訴人自得以此事由直接對抗執票人即
    上訴人。至上訴人雖抗辯被上訴人因借貸關係而交付系爭本
    票，然為被上訴人所否認，上訴人自應就交付借款及兩造間
    借貸關係存在之事實負舉證責任，上訴人既遲未提出相關證
    據資料證明兩造間確有借貸關係，是上訴人取得系爭本票無
    原因關係甚明，兩造間就系爭本票債權自不存在等語。並於
    原審聲明：確認上訴人所持有被上訴人所簽發如附表所示本
    票33張之票據債權不存在。
二、上訴人則以：系爭本票乃被上訴人基於兩造間借貸關係所簽
    發交付，兩造間並無賭債糾葛，被上訴人主張系爭票據乃因
    賭債所簽發，自應由被上訴人負舉證責任。又被上訴人交付
    系爭本票時，其上應記載事項均已填妥完畢，若認被上訴人
    主張其所交付為僅蓋有被上訴人印章之空白票據，亦應有授
    權填載之情事。再者，被上訴人雖提出對帳單欲證明為賭債
    ，然被上訴人提出之對帳單與系爭票據簽發時間不合，難認
    兩者間有何關連等語資為抗辯。並於原審聲明：被上訴人之
    訴駁回。
三、原審審理結果判決確認上訴人持有被上訴人原告所簽發如附
    表所示本票33張之票據債權不存在。茲上訴人不服提起本件
    上訴，除援引於原審所為陳述及主張外，另補述：其僅係單
    純借貸資金予被上訴人，從未經營任何地下股票、期貨交易
    等語。復於本院聲明：(1)原判決廢棄；(2)被上訴人第一審之
    訴駁回。
四、法院之判斷：
  (一)按當事人主張有利於己之事實者，就其事實有舉證之責任；
    ，民事訴訟法第277 條前段定有明文。又私文書經本人或其
    代理人簽名、蓋章者，推定為真正，則為同法第358 條所定
    明。發票人欄之印章如為真正，即應推定該支票亦屬真正。
    申言之，得據以判斷該支票係為發票人作成。若票據上簽名
    為真正者，雖由他人代為立據，但除有確切反證外，應推定
    為本人授權之行為，最高法院37年上字第8816號著有判例可
    資參照。查被上訴人雖主張系爭本票除發票人欄係由伊親自
    用印外，其餘有關到期日、受款人、票面金額等內容均係上
    訴人自行委由他人填載云云，然此節既為上訴人所否認，依
    法自應責由被上訴人舉證以實其說。是審諸被上訴人於歷審
    既未爭執系爭本票俱由伊本人在發票人欄內用印，揆諸前開
    說明，即應推認系爭本票所載內容為真正。又被上訴人雖於
    原審聲請將系爭本票併同其先前親自簽發即本院96年度票字
    第1455 7號本票裁定所附其中編號1 至53號本票送請鑑定，
    藉以確認與系爭本票其上筆跡是否相符云云。然縱令系爭本
    票其上到期日、受款人及票面金額等事項並非被上訴人所親
    自書寫，仍未足以積極證明果係他人未經授權而擅自填寫，
    故本院乃認尚無將系爭本票送請實施鑑定之必要。職是，被
    上訴人既未能提出其他事證以資證明系爭本票是否果為上訴
    人或第三人未經授權而擅自填寫，是其空言指稱系爭本票遭
    偽造而不負票據責任云云，洵非有據。
  (二)次按，票據乃文義證券及無因證券，票據上之權利義務悉依
    票上所載文義定之，與其基礎之原因關係各自獨立，票據上
    權利之行使不以其原因關係存在為前提。執票人行使票據上
    權利時，就其基礎之原因關係確係有效存在不負舉證責任。
    若票據債務人以自己與執票人間所存抗辯之事由對抗執票人
    ，依票據法第13條規定觀之固非法所不許，惟仍應先由票據
    債務人就該抗辯事由負舉證之責任。必待為票據基礎之原因
    關係確立後，法院就此項原因關係進行實體審理時，當事人
    於該原因關係是否有效成立或已否消滅等事項有所爭執，始
    適用各該法律關係之舉證責任分配原則（最高法院97年度簡
    上字第17號判決意旨參照）。至最高法院73年度第1 次民事
    庭會議決議所謂：「支票雖為無因證券，惟於執票人主張發
    票人係向執票人借款而簽發支票為清償方式，發票人復抗辯
    未收受借款者，兩造間就原因關係是否成立之爭執，即應依
    一般舉證責任原則，由執票人就借款已經支付之事實，負舉
    證責任」之情形，係指兩造間就系爭支票之原因關係均主張
    借貸關係，惟票據債務人復抗辯未收受借款者，始應依一般
    舉證責任原則，由執票人就借款已經支付之事實負舉證責任
    。若票據債務人主張票據原因為賭債，經執票人否認後，該
    以賭債為原因關係之抗辯則自應由票據債務人負舉證責任，
    縱使執票人否認上開系爭票據原因關係為賭債，而另主張票
    據原因關係為借貸，此屬附理由之否認，亦毋庸就借貸之票
    據原因負舉證之責。準此，被上訴人乃基於系爭本票發票人
    之地位，於原審逕以該本票係基於清償賭債所簽發為由，訴
    請確認上訴人持有系爭本票之債權不存在，然被上訴人前揭
    主張系爭本票原因關係為賭債一節既為上訴人所爭執，自應
    由被上訴人先就此節詳為舉證，方屬適法（台灣高等法院86
    年法律座談會結論亦同此意見）。是本件固據被上訴人於原
    審提出對帳單（參見本院卷第22至37、88至14 1頁）及錄音
    譯文（同卷第156 頁）為憑，擬證明系爭本票確係基於賭債
    所簽發云云。然該等對帳單既經上訴人於原審否認為真正，
    被上訴人亦無從證明該等私文書確為上訴人所親自書立，更
    何況該對帳單內容僅空泛記載各該上市公司名稱、股價及數
    量，未能併予記載實際交易時間，非僅無從推知此等對帳單
    確與系爭本票相關，亦難據以勾稽認定系爭本票果為兩造此
    部分債務關係彙算之結果，實不得率爾憑為被上訴人有利之
    認定。其次，本院參諸證人甲○○到庭證述：伊與兩造均曾
    從事空中交易行為，上訴人負責幫大家掛單、由大家掛單給
    上訴人，上訴人再向其他人掛單，只知道上訴人會應大家要
    求幫忙墊錢等語（參見本院卷第137 至138 頁），可知上訴
    人雖有參與地下股票、期貨之買空賣空交易行為（即一般所
    稱「空中交易」），但其地位僅係居間協助交易人掛單交易
    ，並應各該交易人之要求協助代為墊款，事後再依個人交易
    盈虧結果進行結算，猶難遽謂上訴人果為實際與被上訴人從
    事空中交易對賭行為之人。再觀乎被上訴人所提錄音譯文內
    容至多僅堪證明被上訴人確有從事空中交易賭博行為，以及
    上訴人事後曾委託訴外人何保才前往催討欠款等情事，仍無
    從採為認定上訴人確有與被上訴人直接以空中交易方式進行
    對賭之依據，至被上訴人是否藉此方式清償其與第三人間因
    從事空中交易所衍生之債務，究與上訴人無涉，自不得執此
    對抗上訴人而主張其不負票據清償責任。職是，茲就被上訴
    人所提各項證據方法交參以觀，均無從認定系爭本票果係兩
    造從事空中交易對賭所簽發，是被上訴人前揭所辯各節，即
    非有據。
  (三)準此，本件既係被上訴人逕以系爭本票乃基於賭債所簽發為
    由，於原審起訴主張確認系爭本票債權不存在，然被上訴人
    此部分主張之事實理由俱未可信為真實，已如前述，是其訴
    請確認系爭本票債權不存在云云，為無理由，應予駁回。至
    上訴人是否另行主張系爭本票係被上訴人基於消費借貸關係
    而簽發，抑或被上訴人將來得否另以其他事由訴請確認系爭
    本票債權不存在等節，要因非屬本件被上訴人訴請裁判之範
    圍，即非本院所能併予審究，附此敘明。
六、綜前所述，被上訴人以系爭本票遭人偽造，且係基於賭債所
    簽發為由，請求確認上訴人所持有系爭本票之票據債權不存
    在為無理由。原審未見及此，逕為被上訴人勝訴之判決，尚
    有未恰。是上訴意旨指摘原判決不當，求予廢棄改判，為有
    理由，應由本院予以廢棄改判被上訴人第一審之訴駁回，方
    屬適法。
七、本件事證已臻明確，兩造其餘主張陳述及所提證據方法，經
    本院斟酌後認均不足以影響本判決結果，自無逐一詳予論駁
    之必要，併此敘明。
八、據上論結，本件上訴為有理由，依民事訴訟法第436 之1 第
    3 項、第450 條、第78條，判決如主文。
中    華    民    國    98    年    12    月    24    日
                  民事第六庭  審判長法官 楊國祥
                                    法官 林書慧
                                    法官 陳明呈
以上正本係照原本作成。
如不服本判決，僅得以適用法規顯有錯誤為理由逕向最高法院提
起上訴，但須經本院許可。提起上訴，應於收受送達後二十日內
向本院提出上訴狀，同時表明上訴理由，裁判宣示後送達前提起
上訴者，應於判決送達後十日內補提理由書狀，並應提出委任律
師或具有律師資格之人之委任狀，及依上訴利益額繳納裁判費。
中    華    民    國    98    年    12    月    24    日
                                    書記官 劉音利
附表：
~T32
┌──┬──────┬──────┬──────┬─────┐
│編號│發  票  日  │ 票面金額   │到  期  日  │票據號碼  │
│    │            │（新臺幣）  │            │          │
├──┼──────┼──────┼──────┼─────┤
│  │90年5月23日 │200,000元   │93年9月30日 │TH0000000 │
├──┼──────┼──────┼──────┼─────┤
│  │90年5月23日 │200,000元   │93年10月31日│TH0000000 │
├──┼──────┼──────┼──────┼─────┤
│  │90年5月23日 │200,000元   │93年11月30日│TH0000000 │
├──┼──────┼──────┼──────┼─────┤
│  │90年5月23日 │200,000元   │93年12月31日│TH0000000 │
├──┼──────┼──────┼──────┼─────┤
│  │90年5月23日 │200,000元   │94年1月31日 │TH0000000 │
├──┼──────┼──────┼──────┼─────┤
│  │90年5月23日 │200,000元   │94年2月28日 │TH0000000 │
├──┼──────┼──────┼──────┼─────┤
│  │90年5月23日 │200,000元   │94年3月31日 │TH0000000 │
├──┼──────┼──────┼──────┼─────┤
│  │90年5月23日 │200,000元   │94年4月30日 │TH0000000 │
├──┼──────┼──────┼──────┼─────┤
│  │90年5月23日 │200,000元   │94年5月31日│TH0000000 │
├──┼──────┼──────┼──────┼─────┤
│  │90年5月23日 │200,000元   │94年6月30日 │TH0000000 │
├──┼──────┼──────┼──────┼─────┤
│  │90年5月23日 │200,000元   │94年7月31日 │TH0000000 │
├──┼──────┼──────┼──────┼─────┤
│  │90年5月23日 │200,000元   │94年8月31日 │TH0000000 │
├──┼──────┼──────┼──────┼─────┤
│  │90年5月23日 │200,000元   │94年9月30日 │TH0000000 │
├──┼──────┼──────┼──────┼─────┤
│  │90年5月23日 │200,000元   │94年10月31日│TH0000000 │
├──┼──────┼──────┼──────┼─────┤
│  │90年5月23日 │200,000元   │94年11月30日│TH0000000 │
├──┼──────┼──────┼──────┼─────┤
│  │90年5月23日 │200,000元   │94年12月31日│TH0000000 │
├──┼──────┼──────┼──────┼─────┤
│  │90年5月23日 │200,000元   │95年1月31日 │TH0000000 │
├──┼──────┼──────┼──────┼─────┤
│  │90年5月23日 │200,000元   │95年2月28日 │TH0000000 │
├──┼──────┼──────┼──────┼─────┤
│  │90年5月23日 │200,000元   │95年3月31日 │TH0000000 │
├──┼──────┼──────┼──────┼─────┤
│  │90年5月23日 │200,000元   │95年4月30日 │TH0000000 │
├──┼──────┼──────┼──────┼─────┤
│  │90年5月23日 │200,000元   │95年5月31日 │TH0000000 │
├──┼──────┼──────┼──────┼─────┤
│  │90年5月23日 │200,000元   │95年6月30日 │TH0000000 │
├──┼──────┼──────┼──────┼─────┤
│  │90年5月23日 │200,000元   │95年7月31日 │TH0000000 │
├──┼──────┼──────┼──────┼─────┤
│  │90年5月23日 │200,000元   │95年8月31日 │TH0000000 │
├──┼──────┼──────┼──────┼─────┤
│  │90年5月23日 │200,000元   │95年9月30日 │TH0000000 │
├──┼──────┼──────┼──────┼─────┤
│  │90年5月23日 │200,000元   │95年10月31日│TH0000000 │
├──┼──────┼──────┼──────┼─────┤
│  │90年5月23日 │200,000元   │95年11月30日│TH0000000 │
├──┼──────┼──────┼──────┼─────┤
│  │90年5月23日 │200,000元   │95年12月31日│TH0000000 │
├──┼──────┼──────┼──────┼─────┤
│  │90年5月23日 │200,000元   │96年1月31日 │TH0000000 │
├──┼──────┼──────┼──────┼─────┤
│  │90年5月23日 │200,000元   │96年2月28日 │TH0000000 │
├──┼──────┼──────┼──────┼─────┤
│  │90年5月23日 │200,000元   │96年3月31日 │TH0000000 │
├──┼──────┼──────┼──────┼─────┤
│  │90年5月23日 │200,000元   │96年4月30日 │TH0000000 │
├──┼──────┼──────┼──────┼─────┤
│  │90年5月23日 │200,000元   │96年5月31日 │TH0000000 │
└──┴──────┴──────┴──────┴─────┘

司法院資訊處製作；財團法人民間司法改革基金會備份。
